台灣高等法院高雄分院民事判決　九十一年度上字第一八四號
　　　上　訴　人　合作金庫銀行股份有限公司
　　　法定代理人　丁○○
　　　訴訟代理人　丙○○
　　　　　　　　　乙○○
　　　　　　　　　戊○○
　　　被上 訴 人　甲○○
右當事人間請求清償債務事件，上訴人對於中華民國九十一年六月二十八日臺灣高雄
地方法院九十一年度訴字第一○二一號第一審判決提起上訴，本院判決如左：
    主      文
原判決關於駁回上訴人後開第二項之訴部分，及訴訟費用（未聲明不服部分除外）之
裁判均廢棄。
被上訴人應給付上訴人新台幣貳佰萬元，及自民國九十年九月二十六日起至清償日止
，其中新台幣壹佰陸拾萬元，按週年利率百分之九點五八計算之利息，其中新台幣肆
拾萬元，按週年利率百分之十點三三計算之利息，暨均自民國九十年十月二十七日起
至清償日止，其逾期在六個月以內者，按上開利率百分之十，逾期超過六個月者，按
上開利率百分之二十計算之違約金。
其餘上訴駁回。
第一、二審訴訟費用（未聲明不服部分除外）由被上訴人負擔。其中第一審訴訟費用
與原審共同被告阮俊仁連帶負擔。
    事實及理由
壹、程序部分：
    本件上訴人因債務人即訴外人寶祺有限公司（下稱「寶祺公司」）未清償借款，
    而被上訴人及原審共同被告阮俊仁為連帶保證人，是依據連帶保證之法律關係，
    請求被上訴人及阮俊仁連帶給付。而被上訴人則抗辯其未擔任本件借款之連帶保
    證人，惟對於寶祺公司向上訴人借款之事實並未爭執，是上訴人提起上訴係基於
    被上訴人是否為連帶保證人之個人關係事由，其上訴之效力自不及於原審共同被
    告阮俊仁，合先敘明。
貳、實體部分：
一、上訴人主張：緣訴外人寶祺公司邀同被上訴人、及原審共同被告阮俊仁為連帶保
    證人，於民國九十年六月二十六日向上訴人借款新台幣（下同）二百萬元，約定
    清償期為九十一年六月二十六日止，利息自九十年六月二十六日起算，上開借款
    其中百分之八十部分按年息百分之九．五八計算，另百分之二十部分按年息百分
    之十．三三計算，每屆滿三個月檢討調整一次，逾期付息時全部債務視為均已到
    期，遲延還本付息時，除按約定利率計算遲延利息外，其逾期清償在六個月以內
    者，按上開利率百分之十，逾期超過六個月部分，按上開利率百分之二十計算違
    約金，被上訴人與阮俊仁亦同意與訴外人寶祺公司負連帶清償之責任。詎自九十
    年九月二十六日起，寶祺公司、阮俊仁、被上訴人即未依約付息，全部債務視為
    到期，爰依連帶保證之約定，請求被上訴人與阮俊仁連帶給付如上訴聲明第二項
    所示之本金及利息暨違約金。原審判決上訴人敗訴，上訴人提起上訴，其上訴聲
    明：(一)原判決不利於上訴人部分廢棄。(二)右廢棄部分，被上訴人應給付上訴人二
    百萬元，及自九十年九月二十六日起，至清償日止，按週年利率百分之十‧三三
    計算之利息，暨自九十年十月二十七日起至清償日止，其逾期在六個月以內者，
    按上開利率百分之十，逾期超過六個月者，按上開利率百分之二十計算之違約金
    （至原審判決原審被告阮俊仁應給付部分，未據聲明不服，又原審駁回上訴人請
    求自九十年六月二十六日起至同年九月二十五日止之利息及九十年十月二十六日
    之違約金部分，業據上訴人上訴後予以減縮）。
二、被上訴人則以：被上訴人並未擔任本件借款之連帶保證人，亦未在借款之本票上
    簽名及蓋章，被上訴人僅在授信約定書及未載金額之連帶保證書上簽名，而未親
    自或授權由第三人蓋章，被上訴人所留存在上訴人者僅有其自身之親筆簽名，而
    不包括任何印文，是系爭本票既非被上訴人親筆所簽，上訴人自不得據此向被上
    訴人請求。況即令本件保證契約曾違法成立生效，惟上訴人自承該筆借款曾經清
    償完畢，是已因清償完畢而消滅，至清償後所成立之新債務，因非被上訴人所為
    ，對被上訴人不生效力。再者，系爭連帶保證書、授信約定書之約定有違誠信及
    公平、正義原則，依民法第二百四十七條之一之規定，應為無效等語，資為抗辯
    。其於本院答辯聲明：上訴駁回。
三、上訴人主張寶祺公司向上訴人借款後，並未按期繳納本息，全部借款視為到期，
    寶祺公司尚欠如主文第二項所示之本金、利息及違約金，迄未清償之事實，已據
    上訴人提出連帶保證書（原審卷第六五頁）、授信約定書（原審卷第三六頁）、
    八十二年印鑑卡（本院卷第五八頁）、及本票（原審卷第九頁）、基本放款利率
    變動表（原審卷第四九頁）、放款帳務資料查詢單（原審卷第五一、五二頁）等
    為證，被上訴人對於授信約定書、連帶保證書、八十二年印鑑卡上簽名之真正並
    無爭執，惟否認為其蓋章，是本件所爭執者厥為：(一)系爭連帶保證書、授信約定
    書、八十二年印鑑卡之約定效力為何？(二)本件連帶保證契約是否成立？(三)本件有
    無上訴人允許主債務人延期清償，未經被上訴人同意之情形？爰分敘如後。
四、經查：
（一）系爭連帶保證書、授信約定書、八十二年印鑑卡之約定效力為何？
    (1)按私文書經本人或其代理人簽名、蓋章或按指印或有法院或公證人之認證者，
      推定為真正，民事訴訟法第三百五十八條定有明文。本件被上訴人對於授信約
      定書、連帶保證書、八十二年印鑑卡上之簽名自認為真正，則上開文書記載之
      內容均應推定為真正。參以八十二年印鑑卡即為留存印鑑之用，被上訴人既自
      認在八十二年印鑑卡上簽名，則其上之印鑑即推定為其親自或授權他人所蓋，
      甚為顯然。被上訴人雖以其於七十八年間曾向上訴人約定印鑑卡云云，並有該
      印鑑卡在卷可稽（本院卷第五九頁），惟被上訴人既自認在八十二年之印鑑卡
      上親自簽名（本院卷第五六頁），自難僅憑已於七十八年間曾約定印鑑卡，即
      否認八十二年印鑑卡之效力。被上訴人雖又抗辯其簽訂保證契約書當時本金欄
      位金額空白，而係事後由他人填具，難認保證契約有效成立云云。然被上訴人
      嗣已自認該連帶保證書上之金額為其所填具（本院卷第八五頁），且本院調閱
      本院九十一年度上易字第一八０號兩造另筆清償債務事件卷宗，被上訴人於該
      事件亦自認與本件相同之連帶保證書金額為其所填具（該事件本院卷九十一年
      十月二日準備程序筆錄），是其前所辯金額為他人所填具，保證契約未成立云
      云，尚不足為憑。被上訴人再稱本件為定型化契約，上訴人未向被上訴人為適
      當說明或給予契約審閱期間，使被上訴人有機會瞭解條款內容，被上訴人誤以
      為係開戶云云，但查，被上訴人擔任借款人之連帶保證人，所書立之授信約定
      書、連帶保證書、八十二年印鑑卡等文件內容淺顯明確，且觀之「授信約定書
      」、「連帶保證書」等文書名稱字體較大，甚為醒目，一般人望之即知為保證
      ，被上訴人自承為台中商專畢業（本院九十一年度上易字第一八０號卷九十一
      年十月二日準備程序筆錄），並非毫無智識及分辨能力之人，自無誤認為開戶
      之理，且所指上訴人未向被上訴人為適當之說明或給予契約審閱期間，未提出
      事證以資證明，是以被上訴人辯稱不知係保證及未詳細審閱充分閱讀云云，即
      無可採。
    (2)被上訴人又以：本件不定期限最高限額保證，保證書條款中有：「１、如債務
      人到期不能償付或拒不履行償還或保證債務時，不論該項債務或借款有無提出
      抵押品或所提之抵押品處分所得價款不足償還借款及債務，或票據證書缺乏要
      件或請求手續等有無完備，一經貴行通知，保證人即應承認喪失債務期限之利
      益，並應將保證金額及其利息遲延、違約金、損害賠償、各項費用及代付款項
      等，立即照數代為清償。２、保證人願意拋棄先訴抗辯權及檢索權。３、債務
      未清償以前，決不自行退保，且貴行得任意允許債務人延期清償。」其上各點
      均限制被上訴人權利，有失公平、誠信、互惠原則云云。然按「依照當事人一
      方預定用於同類契約之條款而訂定之契約，為左列各款之約定，按其情形顯失
      公平者，該部分約定無效：一免除或減輕預定契約條款之當事人之責任者。二
      加重他方當事人之責任者。三使他方當事人拋棄權利或限制其行使權利者。四
      其他於他方當事人有重大不利益者」，民法第二百四十七條之一定有明文；又
      修正之民法第二百四十七條之一之規定，於民法債編修正施行前訂定之契約，
      亦適用之，民法債編施行法第十七條亦有明文。本件兩造係於八十二年十二月
      八日簽訂保證書，而民法第二百四十七條之一之規定雖於八十九年五月五日始
      施行，然觀前揭規定，於民法債編修正施行前訂定之契約亦適用之，故本件保
      證契約有民法第二百四十七條之一之適用。惟系爭保證約款中，若僅有部分條
      款違反上開規定，依前揭規定，僅該部分約定無效，非保證契約皆屬無效，故
      被上訴人以此認系爭保證書應全部無效云云，尚有違誤。且上訴人依保證契約
      請求被上訴人履行保證責任，並無引用被上訴人所指違反誠信、平等、互惠原
      則之條款主張權利，且被上訴人之抗辯事由亦與上開約定條款無關，自不影響
      被上訴人應履行保證之責任。況依民法第七百四十六條第一款之規定，先訴抗
      辯權屬保證人得拋棄之權利，且本件並非定有期限之債務，亦非上訴人允許主
      債務人延期清償之情形（詳後述之），是被上訴人抗辯系爭保證書因違反民法
      第二百四十七條之一規定，應認全部為無效云云，尚非可採。
（二）本件連帶保證契約是否成立？
    (1)按保證人與債權人約定就債權人與主債務人間所生一定債之關係範圍內之不特
      定債務，預定最高限額，由保證人保證之契約，學說上稱之為「最高限額保證
      」。此種保證契約如定有期間，在該期間內所生約定範圍內之債務，不逾最高
      限額者，均為保證契約效力所及；如未定期間，於保證契約在未經保證人依民
      法第七百五十四條規定終止或有其他消滅原因以前，所生約定範圍內之債務，
      亦同。故在該保證契約有效期間內，已發生約定範圍內之債務，縱因清償或其
      他事由而減少或消滅，該保證契約依然有效，嗣後所生約定範圍內之債務，於
      不逾最高限額者，債權人仍得請求保證人履行保證責任，最高法院七十七年台
      上字第九四三號判例可資參照。而依本件連帶保證書所載：「立保證書人甲○
      ○，今向台灣省合作金庫連帶保證凡貴庫持有寶祺有限公司（以下簡稱債務人
      ）於現在（包括改組前）及將來所簽章之付款、承兌、背書、或保證之票據暨
      借據（包括透支契約）以及其他一切債務，以壹仟萬元為限額，保證人願與債
      務人負連帶償還保證責任」，此乃未定期限之最高限額保證。則該保證契約並
      無保證期間之約定，被上訴人如欲主動終止保證契約，自應依民法第七百五十
      四條之規定通知上訴人，始生終止之效力，本件保證契約未經被上訴人終止，
      復無其他原因消滅前，於該約定最高限額範圍內所生之債務，均為保證契約效
      力所及，被上訴人即應依系爭保證書之約定，負連帶保證人之責任，是被上訴
      人抗辯訴外人寶祺公司前所借款業已清償，本件借款非連帶保證效力所及云云
      ，自無足採。
    (2)再本件寶祺有限公司尚積欠上訴人二百萬元之本息貸款，業據上訴人提出本票
      為據，被上訴人雖否認其在本票上簽名蓋章而擔任連帶保證人，惟對於本票之
      印文與前開授信約定書、連帶保證書、八十二年印鑑卡之印文相符一情，表示
      不爭執（本院卷第三六頁、第六二頁），而上開授信約定書、連帶保證書、八
      十二年印鑑卡之印文既推定為真正，業如前述，則被上訴人於本票之印文即為
      真正，自應推定被上訴人係擔任本件借款連帶保證人為真正。且本件借款金額
      二百萬元並未逾越系爭連帶保證書所約定之一千萬元限額，故上訴人依該連帶
      保證之法律關係請求被上訴人應負連帶清償責任，自屬有據。
    (3)至證人即系爭債務之主債務人寶祺公司實際負責人亦為被上訴人之姨丈阮武雄
      固於本院到庭證述：「（本票是你簽的？）是我簽的。甲○○的名字是我簽的
      ，她的印章是我蓋的。這本票是借款用的，拿來當寶祺有限公司的週轉金。至
      於甲○○是否知道這筆借款，因事隔已久，我已不記得了。這筆借款是換單的
      。換單甲○○不曉得，當初借款她是否知情，我已經不記得了」（本院卷第五
      三頁），惟證人阮武雄於前開本院九十一年度上易字第一八０號事件原審證稱
      ：「公司是我開立的，我借用被告二人（即被上訴人及阮俊仁）的名義開公司
      ，我告訴被告二人公司需要四人才能成立，經過被告二人同意，才以他們的名
      義開立公司」，「我有告訴他們若公司需要週轉，就會動用他們的名義借款，
      但借款金額不確定，我與合庫往來很久，已經很熟，他們說我只需提供名單還
      有辦好手續即可，當時刻被告二人印章時，並沒有想到要告訴被告二人。原告
      （即上訴人）經辦人員曾告訴他們今天是要借錢，經過他們簽完名後就馬上蓋
      章，所以被告二人知道到銀行是要辦理何事」等語（該卷原審卷第九八頁、第
      九九頁），參之八十二年之印鑑卡，被上訴人親自於戶名處書立「寶祺有限公
      司」，於負責人處簽署「甲○○」，足見被上訴人於八十二年即對於其擔任寶
      祺公司負責人一事知之甚詳，並予同意，否則不致為上開記載。另證人即上訴
      人承辦放款之人員洪紹舜於該事件亦到庭證稱：「阮武雄夫妻及被告甲○○到
      銀行來辦理貸款，我有告知放款及對保程序，連帶保證書、本票及約定書都有
      拿給他們看並請他們簽名，當天馬上就蓋章，被告阮俊仁是隔了二天之後到銀
      行來辦理借款手續，我也有告知放款及對保程序，也拿連帶保證書、本票及約
      定書給被告看過。我記得本票有寫上金額，至於保證書上是否有填寫金額我已
      經忘記了，印章是何人拿出來的我忘記了，但請他們簽完名之後蓋章。」等語
      （該卷原審卷第一００頁），證人阮武雄及洪紹舜所述係被上訴人親自至銀行
      簽名，簽完名後馬上蓋章等情均相符合，所述堪予採取，顯見當時係被上訴人
      授權證人阮武雄蓋章甚明。證人阮武雄於本件復改稱不記得被上訴人是否去銀
      行，亦不知被上訴人是否知悉該印章云云，核屬迴護之詞，即非可採。綜上各
      節，足徵被上訴人明知其自己為寶祺公司負責人，而該公司實際由證人阮武雄
      經營，被上訴人並偕同證人阮武雄前往銀行辦理貸款，簽立授信約定書、未定
      期限最高限額之連帶保證書、印鑑卡等文件，復親自填具連帶保證書之金額，
      事後又未取回該印鑑章，亦未向上訴人為終止保證契約之表示，堪認被上訴人
      已概括授權證人阮武雄其後以公司名義向上訴人借貸，及以被上訴人名義為連
      帶保證之法律行為，至該印鑑章為何人所刻所用，在所不問。是被上訴人自應
      依該連帶保證書約款，在寶祺公司借貸本金一千萬元範圍內債務及所生利息、
      違約金等債務等負連帶保證責任。被上訴人以未蓋章於文件上云云為辯，不足
      採信。
（三）本件有無上訴人允許主債務人延期清償，未經被上訴人同意之情形？
      再按就定有期限之債務為保證者，如債權人允許主債務人延期清償時，保證人
      除對於其延期已為同意外，不負保證責任，為民法第七百五十五條所明定。是
      民法第七百五十五條之延期清償未得保證人之同意，而保證人得主張不負保證
      責任，係為定有期限之債務為保證，債權人允許主債務人延期清償之情形。惟
      證人阮武雄證稱：「（八十二年起借款，是否每年都要還款後再重借？）因為
      我與銀行往來很久，我從八十二年起借款都是每年到期，我就用自己的現金清
      償，隔幾天銀行的借款就下來了，本件九十年的借款也是這樣」等語（本院卷
      第五六頁），顯見本件係清償前所借款後，再於九十年六月二十六日成立另一
      新借款債務，並非前借款債務之延期清償，是與上開規定之情形有間，被上訴
      人自不得依上開規定而不負保證責任。至證人洪紹舜於原審所證：上訴人所請
      求之本票為八十二年十二月十三日那張本票金額云云（原審卷第八四頁），所
      述與上訴人所主張不同，尚難採取。
五、綜上所述，上訴人本於連帶保證之法律關係，請求被上訴人與原審共同被告阮俊
    仁連帶給付如主文第二項所示之本金、利息、違約金之範圍內，為有理由，應予
    准許，逾此所為請求，為無理由，應予駁回。原審就上開應准許部分，為上訴敗
    訴之判決，尚有未洽，上訴意旨求予廢棄改判，為有理由，爰由本院予以廢棄改
    判如主文第二項所示。至於上訴人之請求不應准許部分，原判決為上訴人敗訴之
    判決，理由雖與本院認定不同，惟結論一致，仍應予維持，上訴意旨求予廢棄改
    判，為無理由，應駁回其上訴。本件事證已臻明確，兩造其餘攻擊防禦方法及舉
    證，對於本院前揭認定不生影響，無庸再予審究，併此敘明。
據上論結，本件上訴為一部有理由，一部無理由，依民事訴訟法第四百五十條、第四
百四十九條第二項、第七十九條但書、第八十五條第二項，判決如主文。
中　　　華　　　民　　　國　　九十一　　年　　　十　　　月　　二十二　　日
                                      臺灣高等法院高雄分院民事第一庭
~B1審判長法官　黃金石
~B2　　　法官　吳登輝
~B3　　　法官　魏式璧
右為正本係照原本作成。
如對本判決上訴，須於判決送達後二十日內向本院提出上訴狀，其未表明上訴理由者
，應於上訴後二十日內向本院提出上訴理由書（均須按他造當事人之人數附繕本）。
上訴時應提出委任律師或具有律師資格之人之委任狀，並依附註條文規定辦理。
~B法院書記官　林采瑩
中　　　華　　　民　　　國　　九十一　　年　　　十　　　月　　二十二　　日
附註：
民事訴訟法第四百六十六條之一：
對於第二審判決上訴，上訴人應委任律師為訴訟代理人，但上訴人或其法定代理人具
有律師資格者，不在此限。
上訴人之配偶、三親等內之血親、二親等內之姻親，或上訴人為法人、中央或地方機
關時，其所屬專任人員具有律師資格並經法院認為適當者，亦得為第三審訴訟代理人。
第一項但書及第二項情形，應於提起上訴或委任時釋明之。
